【裁判字號】    91,上訴,3303
【裁判日期】    920430
【裁判案由】    偽造文書等
【裁判全文】
臺灣高等法院刑事判決                          九十一年度上訴字第三三０三號
    上  訴  人
    即  被  告  庚○○
                            樓.
右上訴人因偽造文書等案件，不服臺灣臺北地方法院九十一年度訴字第三一七號，中
華民國九十一年九月十六日第一審判決（起訴案號：臺灣臺北地方法院檢察署九十年
度偵字第一三五五四號），提起上訴，本院判決如左：
    主  文
上訴駁回。
庚○○緩刑肆年
    事  實
一、庚○○自民國（下同）八十三年起召集民間互助會，邀集丁○○、乙○○參加，
    期間因李明芳、洪慧文、徐婉薇、王國榮等會員標取會款，未繳清會款，庚○○
    為維持活會會員權利，自行墊支死會會款，並順利完成該互助會，陳彥芳因前所
    墊之死會會款，於八十七年間對互助會債務人強制執行無效，乃另於民國八十八
    年六月間，再邀集民間互助會，前開互助會員丁○○、乙○○亦參加，約定含會
    首在內共三十二會（起訴書誤載三十三會），每會會金新台幣（下同）二萬元，
    採內標方式，每月五日下午二時開標，開標地點如附表所示，期間自八十八年六
    月五日起至九十一年一月五日止。惟八十八年七月五日及同年八月五日，由汪金
    華、潘美瑤先後得標，嗣而倒會未繳會款，庚○○因而經濟陷於困窘，急需用錢
    ，竟基於意圖為自己不法所有及偽造文書之概括犯意，自八十八年九月起連續九
    次於如附表所示時地，冒用如附表所示劉子欽（原判決附表誤載為劉子卿）、己○○（原判決附表誤載為徐貴華）等九名會員之名義，先後填寫如附表所示冒標
    金額，偽造如附表所示各該被冒標會員之標單準私文書，表示各該被冒標會員欲
    標取會金而行使之，均足以生損害於各該被冒標會員，並使不知情之活會會員（
    含各該被冒標會員）陷於錯誤，給付會款予庚○○，共計詐得活會會金三百六十
    一萬五千元（冒標互助會之標次、冒標時間、地點、被冒標會員、冒標金額、詐
    得活會會金等均詳如附表所示）。嗣庚○○於八十九年十二月間宣告倒會，各活
    會會員始知受騙。
二、案經告訴人壬○○、丁○○、乙○○、子○○、丑○○、辛○○、己○○告訴並
    經台北市政府警察局大安分局報請臺灣台北地方法院檢察署檢察官偵查起訴。
    理  由
一、訊據被告即上訴人庚○○於本院調查及審理時，對其於前揭時地召集互助會，並
    自八十八年九月起連續九次，如附表所示時地，冒用如附表所示劉子欽等九會員
    之名義，填寫標單標得會款供己週轉使用，並於八十九年十二月間停標之事實均
    坦承不諱，核與告訴人丁○○、子○○及證人韓玉華於原審調查時指述及證述相
    符（見原審九十一年五月二十七日、九十一年八月七日訊問筆錄），並迭據告訴
    人指訴在卷，並有戶助會單一紙、告訴人己○○、子○○之匯款人匯款單、台北
    市票據交換所九十一年五月二日（九一）北票字第二四０一號函所附之存款不足
    退票明細表、台北銀行大安分行九十一年五月二日北銀安服字第九一六００九二
    一００函所附之八十七年至八十九年度存款明細帳、中國信託商業銀行股份有限
    公司九十一年五月十三日中信銀九一一八五一００一二號函所附八十七年一月一
    日至八十九年十二月三十一日之交易明細表、乙○○收據等件附卷足憑，本件事
    證明確，被告犯行應堪認定。
二、原審以（一）互助會標單，因僅記載姓名及一定之金額，如徒憑該標單之內容觀
    之，殊不能明瞭其用意何在，必須依習慣或特約，始足以表示該金額係標取會款
    之利息，該姓名係標取會款之會員，而足以表示一定用意之證明，故該標單並非
    刑法第二百十條之私文書，而係同法第二百二十條第一項、第二百十條（行為時
    ）以文書論之私文書（最高法院八十七年度台非字第一二號判決意旨參照），公
    訴意旨認此屬刑法第二百十條之私文書，尚有誤會，經蒞庭檢察官更正起訴法條
    在卷，認被告偽填上開標單，並持之行使參與投標，足以生損害於遭冒標會員，
    並使不知情之遭冒標會員及其餘活會會員陷於錯誤而交付會款，所為係犯刑法第
    二百十六條、第二百十條、第二百二十條第一項之行使偽造準私文書罪及同法第
    三百三十九條第一項詐欺取財罪。又被告偽造簽名之偽造署押行為係偽造準私文
    書之部分行為，不另論罪，偽造準私文書之低度行為，應為行使偽造準私文書之
    高度行為所吸收，僅論以行使之罪。被告每次均以一冒標行為，同時向多數活會
    會員詐取會款，係同時侵害多數活會會員之法益，為一行為同時觸犯數詐欺取財
    罪，為同種類之想像競合，應從一詐欺取財罪處斷。被告先後九次行使偽造準私
    文書及詐欺取財之犯行，各時間緊接，手法相同，各觸犯構成要件相同之罪名，
    顯係分別基於概括之犯意為之，各為連續犯，均應依刑法第五十六條論以一罪並
    各加重其刑。被告所犯上述行使偽造準私文書罪及詐欺取財罪間，有方法結果之
    牽連關係，為牽連犯，應依刑法第五十五條之規定，從一重之行使偽造準私文書
    罪處斷。原審並審酌被告詐欺金額龐大，受害會員人數眾多，惡性非輕，且僅與
    部分告訴人、被害人達成和解，及其犯罪之動機、目的、手段、品行、所生危害
    ，及犯罪後坦承部分犯行、態度良好，尚有悔意等一切情狀，量處有期徒刑一年
    ，以資懲儆。且被告偽造之標單並未扣案，且並無證據證明尚存在，故不另為宣
    告沒收。（二）並說明附表編號一、二、四、六、七、九以會員名義之冒標犯罪
    事實，雖未據檢察官起訴，然與本件有罪之部分有連續犯之裁判上一罪關係，併
    與審酌之理由。（三）公訴意旨另以被告庚○○明知自己經濟不佳，竟意圖為自
    己不法之所有，於八十八年六月間召集民間互助會，每月每會二萬元共三十二會
    ，於八十八年八月間冒用陳慧娟之名義標取會款花用，因認被告此部份亦犯有詐
    欺取財及偽造文書之罪嫌云云。惟此部份除據告訴人子○○所提供其所記載之會
    單上記載陳慧娟已於八十八年八月得標外，並無其他積極證據，而告訴人子○○
    於偵查中僅指稱：去標會時被告宣稱標到的有八十八年九月五日劉子欽、八十八
    年十月五日甲○○都有看到他們的標單，但是他們都沒去等語（見九十年偵字第
    一三五五四偵查卷第六十七頁正面），顯見告訴人子○○並無親聞陳慧娟於八十
    八年八月得標，故告訴人子○○所提供之互助會單所記載會腳陳慧娟得標之事實
    ，顯然有疑，認並無其他證據足資證明被告庚○○於八十八年八月五日冒用陳慧
    娟之名義標取會款花用之犯行，並認此部分與前揭被告有罪部分有連續犯之裁判
    上一罪之關係，故不另為無罪之諭知。本院審酌原審認事用法均無不合，量刑亦
    屬妥適。被告上訴，主張附表所示（一）、（二）（四）、（六）、（七）被冒
    標之人並未告訴，量刑過重，為無理由，應予駁回。
四、本院查：被告自八十三年起召集民間互助會，邀集丁○○、乙○○參加，期間因
    李明芳、洪慧文、徐婉薇、王國榮等會員標得會款，未繳清死會會款，庚○○為
    維持活會會員權利，自行墊付死會會款，並另於民國八十八年六月間，邀集本案
    之民間互助會，此有互助會單可查，庚○○因前所墊之死會會款債權經強制執行
    無效，週轉當較為困難，復於八十八年七月五日及同年八月五日，因汪金華、潘
    美瑤，先後標取本案之互助會後未繼續繳死會會款之事實，此有互助會單、徐婉
    薇、汪金華出具保管條、徐婉薇簽發本票、汪金華簽發本票、台北銀行李明芳入
    戶電匯回條、存證信函、洪慧文執行無效債權憑證（以上均影本）等在卷可憑（
    見偵查卷第七十二頁至一Ｏ二頁、一一Ｏ頁至一一三頁、第一一七頁至一三二頁
    ），是被告辯稱因其他死會會員之積欠會款之事實，導致經濟困難，始為本案犯
    行，自屬可採，本院審酌被告上開之犯罪動機、且先後於原審調查期間與會員丑
    ○○和解（見原審卷第一五一頁至一六八頁），另於本院調查期間與乙○○、戊○○、丁○○、壬○○、子○○成立調解，分期付款，且獲諒解等情，有調解筆
    錄在卷可查（見本院卷第七十六頁至八十頁），又被告未曾受有期徒刑以上刑之
    宣告，此有臺灣高等法院刑事檢察署刑案紀錄簡覆表一紙，本院認被告在本院調
    查及審理時均已坦承犯行，顯有悔悟，認僅宣告其刑，已足啟其自新，本件以暫
    不執行為適當，以期被告有能力如期清償上開分期款，併宣告緩刑四年，以勵自
    新。
據上論結，應依刑事訴訟法第三百六十八條、刑法第七十四條第一款，判決如主文。
本案經檢察官劉家芳到庭執行職務。
中      華      民      國    九十二    年      四      月    三十      日
                              臺灣高等法院刑事第二十三庭
                                  審判長法  官  黃  瑞  華
                                        法  官  陳  坤  地
                                        法  官  王  淑  滿
右正本證明與原本無異。
如不服本判決，應於收受送達後十日內向本院提出上訴書狀，其未敘述上訴之理由者
並得於提起上訴後十日內向本院補提理由書（均須按他造當事人之人數附繕本）。
                                        書記官  陳  思  云
中      華      民      國    九十二    年      四      月    三十      日
 附表：
┌──┬──┬────┬────┬─────┬──────┬──────┐
│編號│標次│冒標時間│冒標地點│被冒標會員│詐得活會會金│備註        │
│    │    │        │        │及冒標金額│            │            │
├──┼──┼────┼────┼─────┼──────┼──────┤
│一  │第四│八十八年│台北市建│劉子欽    │每會活會會金│應扣除含會首│
│    │會  │九月五日│國南路一│五千元    │一萬五千元，│在內之死會三│
│    │    │        │段一七七│          │計詐得四十三│會，依被告收│
│    │    │        │號一樓  │          │萬五千元    │取含被冒標會│
│    │    │        │        │          │            │員在內共二十│
│    │    │        │        │          │            │九活會計算詐│
│    │    │        │        │          │            │得活會會金  │
├──┼──┼────┼────┼─────┼──────┼──────┤
│二  │第五│八十八年│同右    │甲○○    │每會活會會金│應扣除含會首│
│    │會  │十月五日│        │五千元    │一萬五千元，│在內之實際死│
│    │    │        │        │          │計詐得四十三│會三會，依被│
│    │    │        │        │          │萬五千元    │告收取含被冒│
│    │    │        │        │          │            │標會員、前次│
│    │    │        │        │          │            │被冒標會員在│
│    │    │        │        │          │            │內共二十九活│
│    │    │        │        │          │            │會計算詐得活│
│    │    │        │        │          │            │會會金      │
├──┼──┼────┼────┼─────┼──────┼──────┤
│三  │第七│八十八年│同右    │乙○○    │每會活會會金│應扣除含會首│
│    │會  │十二月五│        │五千元    │一萬五千元，│在內之死會四│
│    │    │日      │        │          │計詐得四十二│會，依被告收│
│    │    │        │        │          │萬元        │取含被冒標會│
│    │    │        │        │          │            │員在內共二十│
│    │    │        │        │          │            │八活會計算詐│
│    │    │        │        │          │            │得活會會金  │
├──┼──┼────┼────┼─────┼──────┼──────┤
│四  │第八│八十九年│同右    │臧憶暖    │每會活會會金│應扣除含會首│
│    │會  │一月五日│        │五千元    │一萬五千元，│在內之實際死│
│    │    │        │        │          │計詐得四十二│會四會，依被│
│    │    │        │        │          │萬元        │告收取含被冒│
│    │    │        │        │          │            │標會員、前次│
│    │    │        │        │          │            │被冒標會員在│
│    │    │        │        │          │            │內共二十八活│
│    │    │        │        │          │            │會計算詐得活│
│    │    │        │        │          │            │會會金      │
├──┼──┼────┼────┼─────┼──────┼──────┤
│五  │第九│八十九年│同右    │壬○○    │每會活會會金│應扣除含會首│
│    │會  │二月五日│        │五千元    │一萬五千元，│在內之實際死│
│    │    │        │        │          │計詐得四十二│會四會，依被│
│    │    │        │        │          │萬元        │告收取含被冒│
│    │    │        │        │          │            │標會員、前次│
│    │    │        │        │          │            │被冒標會員在│
│    │    │        │        │          │            │內共二十八活│
│    │    │        │        │          │            │會計算詐得活│
│    │    │        │        │          │            │會會金      │
├──┼──┼────┼────┼─────┼──────┼──────┤
│六  │第十│八十九年│同右    │癸○○    │每會活會會金│應扣除含會首│
│    │三會│六月五日│        │五千元    │一萬五千元，│在內之實際死│
│    │    │        │        │          │計詐得三十七│會七會，依被│
│    │    │        │        │          │萬五千元    │告收取含被冒│
│    │    │        │        │          │            │標會員、前次│
│    │    │        │        │          │            │被冒標會員在│
│    │    │        │        │          │            │內共二十五活│
│    │    │        │        │          │            │會計算詐得活│
│    │    │        │        │          │            │會會金      │
├──┼──┼────┼────┼─────┼──────┼──────┤
│七  │第十│八十九年│同右    │丙○○    │每會活會會金│應扣除含會首│
│    │四會│七月五日│        │五千元    │一萬五千元，│在內之實際死│
│    │    │        │        │          │計詐得三十七│會七會，依被│
│    │    │        │        │          │萬五千元    │告收取含被冒│
│    │    │        │        │          │            │標會員、前次│
│    │    │        │        │          │            │被冒標會員在│
│    │    │        │        │          │            │內共二十五活│
│    │    │        │        │          │            │會計算詐得活│
│    │    │        │        │          │            │會會金      │
├──┼──┼────┼────┼─────┼──────┼──────┤
│八  │第十│八十九年│同右    │丁○○    │每會活會會金│應扣除含會首│
│    │六會│九月五日│        │五千元    │一萬五千元，│在內之實際死│
│    │    │        │        │          │計詐得三十六│會八會，依被│
│    │    │        │        │          │萬元        │告收取含被冒│
│    │    │        │        │          │            │標會員、前次│
│    │    │        │        │          │            │被冒標會員在│
│    │    │        │        │          │            │內共二十四活│
│    │    │        │        │          │            │會計算詐得活│
│    │    │        │        │          │            │會會金      │
├──┼──┼────┼────┼─────┼──────┼──────┤
│九  │第十│八十九年│同右    │己○○    │每會活會會金│應扣除含會首│
│    │七會│十月五日│        │五千元    │一萬五千元，│在內之實際死│
│    │    │        │        │          │計詐得三十六│會八會，依被│
│    │    │        │        │          │萬元        │告收取含被冒│
│    │    │        │        │          │            │標會員、前次│
│    │    │        │        │          │            │被冒標會員在│
│    │    │        │        │          │            │內共二十四活│
│    │    │        │        │          │            │會計算詐得活│
│    │    │        │        │          │            │會會金      │
├──┴──┴────┴────┴─────┴──────┴──────┤
│總計詐得金額：三百六十一萬五千元                                      │
└───────────────────────────────────┘
附錄本案論罪科刑法條全文
刑法第二百十條
偽造、變造私文書，足以生損害於公眾或他人者，處五年以下有期徒刑。
刑法第二百十六條
行使第二百十條至第二百十五條之文書者，依偽造、變造文書或登載不實事項或使登
載不實事項之規定處斷。
刑法第二百二十條
在紙上或物品上之文字、符號、圖畫、照像，依習慣或特約，足以為表示其用意之證
明者，關於本章及本章以外各罪，以文書論。
錄音、錄影或電磁紀錄，藉機器或電腦之處理所顯示之聲音、影像或符號，足以為表
示其用意之證明者，亦同。
稱電磁紀錄，指以電子磁性或其他無法以人之知覺直接認識之方式所製成之紀錄，而
供電腦處理之用者。
刑法第三百三十九條
一意圖為自己或第三人不法之所有，以詐術使人將本人或第三人之物交付者，處五年
  以下有期徒刑、拘役或科或併科一千元以下罰金。
二以前項方法得財產上不法之利益或使第三人得之者亦同。
三前二項之未遂犯罰之。


司法院資訊處製作；財團法人民間司法改革基金會備份。
